【裁判字號】    95,訴,7059
【裁判日期】    951229
【裁判案由】    返還出資額
【裁判全文】
臺灣臺北地方法院民事判決              95年度訴字第7059號
原      告  丙○○
訴訟代理人  徐秀蘭律師
複 代理 人  成介之律師
被      告  甲○○
            乙○○
共      同
訴訟代理人  秀蕊律師
上列當事人間返還出資額事件，本院於中華民國95年12月13日言
詞辯論終結，判決如下：
    主  文
原告之訴駁回。
訴訟費用由原告負擔。
    事實及理由
一、原告起訴主張：其原為佳姿氧身工程館有氧舞蹈資深教師，
    於業界頗負盛名，於民國94年9月左右，本欲承租前開公司
    於青島西路舊館之場地自行營業，嗣於承租業務接洽之過程
    中認識被告，被告主動向原告表明其對有氧舞蹈等健康養生
    事業有相當之投資經營意願，遂邀請原告加入其經營，因其
    看好市場，籌設成立資本額新台幣（下同）2,100萬元之超
    元素養生工程坊股份有限公司（下稱超元素公司，負責人為
    甲○○），原告出資400萬元，並由原告出任董事暨經理人
    負責相關籌備事宜暨行政管理工作，超元素公司於94年12月
    1日完成公司設立登記，自95年2月起開始營業並對外招生，
    惟同年3月2日原告於被告之脅迫下，簽下委託授權書，將經
    營權委由被告乙○○全權處理，被告並表示公司將轉賣他人
    ，原告之出資額亦將全數喪失；又被告預定於同年3月20 日
    上午10時召開董事會討論公司解散事宜，竟於當日上午11時
    6分始以傳真方式通知原告，顯有違反公司法第204條之規定
    ，且其於當日決議：（一）召開臨時股東會，討論公司解散
    事宜（二）解任原告之經理人職務，其後並經同年4月7日之
    股東會多數決議解散。然超元素公司於94年9月開始籌設成
    立，12月1日完成公司設立登記，95年2月開始營業並對外招
    生，已有入會會員並收取會費，被告卻於3月表示公司營運
    狀況不佳、發生虧損，恐難繼續維持等語，陸續解除原告經
    理人之職務，並以多數決議優勢決定公司解散，超元素公司
    實際營業時間不過1個多月，且已陸續收取入會費用，公司
    已有營業收入，得以循序步上軌道，而被告卻認為公司己難
    以繼續維持而決議解散，實有違常理，亦枉顧原告及會員之
    權益。顯見，被告誑稱欲設立美容美體健身中心，邀請原告
    參與投資，原告信以為真，與被告合資成立超元素公司，並
    繳足所認股款400萬元，然於公司設立不久後，被告便以公
    司虧損難以維持，以多數優勢決議解散公司，致原告之出資
    無法取回，因被告上開之詐欺行為，致原告受有400萬元財
    產損失，為此爰依民法第92條第1項之規定撤銷願意出資入
    股成立公司之意思表示，並依民法第184條、第185條之規定
    請求：被告應連帶給付原告400萬元及自起訴狀繕本送達被
    告之翌日起至清償日止，按週年利率5%計算之利息等語。
二、被告則辯以：被告甲○○、乙○○係夫妻關係，自77年設立
    益萊工業股份有限公司迄今，在汽車零件製造買賣界，頗負
    知名度，被告經營理念向來即講究誠信，正派經營，亦擁有
    相當資產，非如原告所述係詐騙之徒，於94年3月間原出租
    予佳姿健身中心之台北市○○○路11號3樓房屋，因佳姿健
    身中心歇業，而另委託房屋仲介郭丁俊、洪一心招租，招租
    期間原告經由郭丁俊、洪一心於94年9月間主動提出「超元
    素氧身工程館」營運計畫書，邀約及遊說被告乙○○及郭丁
    俊、洪一心共同參與加入其規劃之氧身工程館（即原告所指
    設立美容美體健身中心），被告遂與之合意共同出資成立「
    超元素公司，當時談妥被告甲○○（均由被告乙○○代理，
    未實際參與協商及合作事宜）、乙○○及第3人冠智投資有
    限公司共同（下稱冠智公司）出資1,500萬元，原告出資400
    萬元，另郭丁俊、洪一心各出資100萬元，合計2,100萬元，
    由於被告乙○○本身及其他股東對有氧舞蹈、美容美體健身
    市場並不了解，係因原告主動邀約始嘗試與之合作，故有關
    籌備過程中相關廠商接洽、人員聘任、設備採購均信任原告
    委其接洽採買，由原告擔任經理人，而股東甲○○、乙○○
    、冠智公司，在初期股金尚未匯入超元素公司帳戶前，已揖
    注大筆資金，包括支付城中店及忠孝店租金（均由冠智公司
    各開具1年期租金支票合計930萬元及押金220萬元等）、標
    購美容器材400萬元、人事以及設備採購、裝潢工程費用（
    城中店裝潢工程契約書所示裝潢費用480萬元、忠孝店裝潢
    工程契約書所示裝潢費用420萬元）等。詎於95年2月間爆發
    原告與員工間未給付薪資之糾紛，陸續有員工劉成鳳、劉虹
    均、鄧宛婷、簡敏惠等人不服原告要求離職抗議及發生韻律
    服租借未還廠商等管理不當糾紛，股東洪一心要求被告乙○
    ○出面處理善後，為使超元素公司能順利繼續運作，股東間
    達成協議，由原告專心負責授課及招生部分，被告乙○○負
    責行政管理、財務，故各股東及原告乃共同簽立「委託授權
    書」，委託被告乙○○全權經營，惟原告於簽立「委託授權
    書」後，並未至公司負責授課及招生，反委任徐秀蘭律師，
    以律師函要求給付95年2月、3月薪資、鐘點費、代墊款等事
    ，並陸續多次來函騷擾公司之營運。被告乙○○接手管理後
    ，陸續支付原告於籌備及經理期間所定案採購之各項設備及
    城中店及忠孝店房屋之裝潢費用，公司已付及未來應付帳款
    高達3000餘萬元，早已超出資本2,100萬元，股東間鑒於營
    運資金缺口日益擴大（95年3~5月平均開銷含進貨等雜項支
    出，每月約250萬），加上具有美容美體健身專業背景之原
    告股東，不但未盡其授課及招生之職務，反而搞破壞，私下
    自公司竊走會員、訪客資料，唆使會員退費，超元素公司之
    股東不得已乃於同年4月7日及4月17日陸續召開臨時股東會
    檢討及解散公司，以免虧損繼續擴大，且於被告乙○○未接
    手前，有關公司各項支出、人事費用請款明細，均係由原告
    指示當時僱請之員工整理交由原告過目，由原告持向超元素
    公司請款，嗣乙○○接手後，核對相關單據，發現其中包括
    監視系統費用、停車費、大台北瓦斯裝置工料款，原告有未
    支付廠商、重覆請領或溢領之事，帳目不清，失其信任基礎
    ，亦係促成股東間決議解散公司之原因之一，再股東所有出
    資均用以支付公司成立及營業所需費用，非歸被告2人私人
    所有，被告亦因本件投資糾紛案，損失出資額1,500萬元，
    為維持個人信譽，尚代墊支付超元素公司各項之欠款，原告
    向被告請求返還出資額損害賠償，實有未洽等語。並聲明：
    原告之訴駁回。
三、本件兩造不爭執之事實：（見本院卷第148頁之95年9月18日
    言詞辯論筆錄）
（一）原告與被告籌設成立資本額2,100萬元之超元素公司，負
      責人為甲○○，由原告出資400萬元，並由原告出任董事
      暨經理人，負責相關籌備事宜暨行政管理工作。
（二）超元素公司於94年12月1日完成公司設立登記，自95年2月
      起開始營業並對外招生，被告以公司營運狀況不佳、發生
      虧損，恐難以繼續維持為由，於95年3月20日召開董事會
      討論公司解散事宜，並經4月7日之股東會多數決議解散。
（三）被告甲○○、乙○○係夫妻，自77年設立益萊工業股份有
      限公司，從事汽車零件製造買賣，原告是佳姿氧身工程館
      有氧舞蹈老師。
（四）「超元素氧身工程館營運計畫書」係原告制作並提出。
（五）94年12月1日超元素公司設立登記完成，董事長甲○○、
      董事乙○○、丙○○、監察人冠智公司、股東郭丁俊、洪
      一心，各股東出資額分別為冠智公司（負責人甲○○）1,
      400萬元、原告400萬元、洪一心、郭丁俊各100萬元、被
      告乙○○100萬元。
（六）兩造於「委託授權書」之簽名均真正。
（七）超元素公司於95年4月7日及4月17日分別召開臨時股東會
      決議解散。
四、本件經本院於95年9月18日與兩造整理並協議簡化之爭點為
    ：被告是否施用詐術致原告陷於錯誤，出資400萬元成立超
    元素公司？（見本院卷第148頁之言詞辯論筆錄）
    爰述之如下：
（一）按「因被詐欺或被脅迫而為意思表示者，表意人得撤銷其
      意思表示。但詐欺係由第三人所為者，以相對人明知其事
      實或可得而知者為限，始得撤銷之。」民法第92條第1項
      定有明文。所謂詐欺，乃係欲相對人陷於錯誤，故意示以
      不實之事，令其因錯誤而為意思之表示而言。又被詐欺而
      為意思表示者，依民法第92條第1項之規定，表意人固得
      撤銷其意思表示，惟主張被詐欺而為表示之當事人，應就
      此項事實負舉證之責任。（最高法院56年台上字第3380號
      、44年台上字第75號判例意旨參照）
（二）經查：
  １、超元素公司係於94年12月1日設立登記，董事長為被告甲
      ○○，被告乙○○及原告分別擔任董事，監察人為冠智公
      司，而原告並為該公司經理人，股東則有郭丁俊、洪一心
      2人，各股東出資額分別為冠智公司（負責人甲○○）1,4
      00萬元、原告400萬元、洪一心、郭丁俊各100萬元、被告
      乙○○100萬元等情，有超元素公司設立登記表、被告之
      匯款紀錄、匯款憑條在卷可憑（本院卷第101至104頁、第
      150至153頁），堪信被告於超元素公司成立之際，確有出
      資如上所示之金額無訛。
  ２、原告於超元素公司成立時，除係該公司之董事外並為經理
      人，已如上述，又超元素公司成立後，原告曾於95年3月2
      日與洪一心、郭丁俊書立「委託授權書」，全權委託被告
      乙○○經營超元素公司之所有相關事宜，亦有該委託授權
      書在卷可按（本院卷第17頁），原告雖主張其於該授權書
      上之簽名，係受被告脅迫始簽立等語，姑不論原告簽署該
      授權書是否確係受被告之脅迫所為，惟依上述之情形，可
      知，原告自超元素公司成立時（即94年12月1日），迄簽
      署上開「委託授權書」（即95年3月2日）止，在該段期間
      內，確有以公司經理人身分實際負責超元素公司業務之情
      ，否則，原告即無再簽立該委託書之必要。
  ３、超元素公司於95年4月7日經多數股東之同意結束營運，不
      願再行增資，且於同年月17日選任被告乙○○為清算人乙
      節，亦有股東會議紀錄可按（本院卷第113至116頁），足
      見，超元素公司之解散係經多數股東之同意，非僅係被告
      之意思。
  ４、至原告另提出吳杏珠會計師之查核報告，主張相關帳目之
      疑義等語，而被告亦提出顥康會計師事務所之報告置辯，
      經核上開報告均係就超元素公司成立後，就超元素公司相
      關帳目所為之查核報告，縱認該等帳目有疑義，亦屬另一
      法律關係問題，尚難因之即認被告於超元素公司成立之初
      即有施用詐術致原告陷於錯誤之行為。
  ５、此外，原告復無法就被告施用詐術致其陷於錯誤，出資40
      0萬元成立超元素公司之有利事實加以舉證以實其說，則
      依上開（一）之說明，原告之主張，自無理由，尚難遽採
      。
五、綜上所述，原告依民法第184條第1項、第185條之規定，請
    求被告應連帶給付原告400萬元及自起訴狀繕本送達被告之
    翌日起至清償日止，按週年利率5%計算之利息，為無理由，
    應予駁回。
六、本件事證已臻明確，兩造其餘攻擊防禦方法及舉證，經核與
    判決結果均無影響，爰不另一一論述，併此敘明。
七、據上論結，本件原告之訴，為無理由，爰依民事訴訟法第78
    條，判決如主文。
中    華    民    國    95    年    12    月    29    日
                  民事第四庭    法  官  陳邦豪
以上正本係照原本作成。
如對本判決上訴，須於判決送達後二十日之不變期間內，向本院
提出上訴狀。
中    華    民    國    95    年    12    月    29    日
                                書記官  薛德芬


司法院資訊處製作；財團法人民間司法改革基金會備份。
